【裁判字號】    95,家訴,71
【裁判日期】    950627
【裁判案由】    確認婚姻不成立
【裁判全文】
臺灣高雄地方法院民事判決              95年度家訴字第71號
原      告  丙○○
送達代收人  乙○○○
被      告  甲○○
上列當事人間確認婚姻關係不成立事件，經本院於民國95年6 月
13日言詞辯論終結，判決如下：
    主      文
確認原告與被告間之婚姻不成立。
訴訟費用由被告負擔。
    事 實 及 理 由
一、原告起訴主張：民國80年2 月26日原告向高雄市楠梓區戶政
    事務所遞送結婚登記申請書及結婚證書，於戶籍紀事欄內登
    載原告與被告結婚，然兩造結婚時並未踐行公開儀式之法定
    要式程序，當初純粹係為了要幫小孩子報戶口，是兩造間之
    婚姻關係因欠缺法定要式而不成立，惟兩造既依戶籍法為結
    婚登記，依法推定兩造已經結婚，是原告因此受有私法上地
    位不安定之危險，此項危險復得以對被告之確認判決除去之
    ，為此爰依民法第982 條、第988 條規定，提起本件訴訟等
    語。並聲明：求為判決如主文所示。
二、被告則以：同意與原告離婚，當初確實只到戶政事務所辦理
    結婚登記，但並沒有宴客，也沒有請媒人下聘等語置辯。並
    聲明：原告之訴駁回。
三、按確認法律關係之訴，非原告有即受確認判決之法律上利益
    者，不得提起之，民事訴訟法第247 條第1 項前段定有明文
    ，又所謂即受確認判決之法律上利益，係指法律關係存否不
    明確，致原告在私法上的地位有受侵害之危險，而此危險得
    以對被告之確認判決除去者而言，有最高法院42年台上字第
    1031號判例要旨可資參照。本件原告主張其與被告間並未舉
    行公開儀式，惟戶籍上卻登載雙方已於80年2 月26日結婚，
    致其私法上之地位有受侵害之危險，而有以對被告之確認婚
    姻關係不存在判決除去之必要，揆諸前揭說明，原告提起本
    件確認訴訟，自有即受確認判決之法律上利益。
四、次按婚姻制度事涉公益，故結婚除須具備一般法律行為要件
    外，尚須合於民法第982 條至第985 條規定之法定要件，另
    「民事訴訟法第568 條第1 項所定婚姻無效之訴與確認婚姻
    成立或不成立之訴，兩者不同。所謂確認婚姻不成立之訴，
    係主張無結婚之事實，而有婚姻之形式；至於婚姻無效之訴
    ，則係主張有結婚之事實，而其行為無效而言」，有最高法
    院86年度台上字第483 號判決要旨足參，查本件原告起請主
    張兩造未依民法第982 條之規定舉行結婚之公開儀式，兩造
    間並無結婚之事實，卻因已向戶政機關為結婚之戶籍登記，
    而有婚姻之形式等情，揆諸前開說明，本件原告執此起訴請
    求確認兩造間婚姻不成立，於法自無不合，先此敘明。
五、原告主張兩造在80年2 月26日向高雄縣楠梓區戶政事務所申
    請辦理結婚登記，並登記兩造於80年2 月26日結婚之事實，
    有原告提出之戶籍謄本在卷可稽，復為兩造所不爭執，互核
    證人即原告母親乙○○○於本院審理時到場證稱：「問：兩
    造結婚有無宴客？答：無。兩造結婚只有到戶政辦理結婚登
    記，沒有請客。也沒有經過媒人下聘。」等語相符（參見本
    院95年6 月13日審理筆錄），本院綜合上開兩造言詞辯論之
    結果及調查證據之結果，堪信原告主張兩造並無舉行結婚之
    公開儀式等情為真實。是本件原告主張兩造並未舉行結婚之
    公開儀式，不合於結婚法定成立要件，然已於戶籍上為結婚
    之登記，致其間存有婚姻之形式，訴請確認兩造之婚姻關係
    不成立，乃於法有據，應予准許。
六、據上論結，原告之訴為有理由，依民事訴訟法第78條，判決
    如主文。
中    華    民    國    95    年    6     月    27    日
                     臺灣高雄地方法院家事法庭
                         法   官  何清富
正本係照原本作成。
如不服本判決，應於送達後20日內，向本院提出上訴狀，並表明
上訴理由。
中    華    民    國    95    年    6     月    27    日
                          書記官  鄭翠蘭


司法院資訊處製作；財團法人民間司法改革基金會備份。
